台灣高等法院民事判決　九十年度重上更(二)字第一三三號
　　　上　訴　人　　乙○○
　　　上　訴　人　　丙○○
　　　被上訴人　　　甲○○
右當事人間履行契約事件，上訴人對於中華民國八十五年八月六日臺灣臺北地方法院
八十四年度重訴字第六八一號第一審判決提起上訴，經最高法院第二次發回更審，本
院判決如左：
    主    文
原判決除確定部分外廢棄。
右廢棄部分，被上訴人甲○○在第一審之訴及假執行之聲請均駁回。
第一、二審及發回前第三審訴訟費用除確定部分外，均由被上訴人甲○○負擔。
    事    實
甲、上訴人乙○○方面：
一、聲明：
  (一)原判決除確定部分外，不利於上訴人乙○○部分廢棄。
  (二)右廢棄部分被上訴人甲○○在第一審之訴及假執行之聲請駁回。
二、陳述：除與原判決（及發回前本院判決）記載相同者外，補稱略以：
  (一)本件甲○○對乙○○之請求，超過新台幣（下同）一四、三四三、六五九元及其
    利息部分，業已敗訴確定，甲○○不得再為主張。
  (二)上開一四、三四三、六五九元，乙○○得再主張下列扣除額：
    1.會算明細表第十五項借款利息二百六十五萬七千五百五十六元。
    2.會算明細表第十六項借款五百萬元，及第十七項借款四百萬元，與甲○○另於
      八十一年三月十八日向上訴人乙○○借款一百萬元給楊美蓮，除已清償五萬元
      外，尚有九十五萬元未償還。以上合計應扣除本金九百九十五萬元。
    3.會算明細表第十六項借款五百萬元及第十七項借款四百萬元之利息部分，合計
      為四百八十一萬四千六百三十元。
    4.會算明細表第二、三、四、五、十一、十二項借款利息，共計九百一十萬四千
      六百四十八元。
  (三)綜上所述，一千四百三十四萬三千六百五十九元，再扣除上開各項合計二千六百
    五十二萬六千八百三十四元，則上訴人乙○○顯已溢付，被上訴人之請求誠無理
    由。
三、證據：除援用原審（及發回前本院前審）所提證據外，另聲請向合庫永和分行調
    取乙○○簽發之支票一紙，及聲請訊問證人楊美蓮。
乙、上訴人丙○○方面：
一、聲明：
  (一)原判決除確定部分外，不利於上訴人丙○○部分廢棄。
  (二)右廢棄部分，被上訴人在第一審之訴及假執行之聲請均駁回。
二、陳述：除與原判決（及發回前本院判決）記載相同者外，補稱略以：
  (一)丙○○並非系爭契約之當事人，自無負契約責任之可言，蓋丙○○就系爭買賣契
    約並無「要約」、「承諾」之意思合致，自非契約當事人。
  (二)本件出現於卷內之所有書面文件及證據（包括：土地買賣契約書、同意書、會算
    明細表、備忘錄及和解書等），均在在證明系爭契約之買受人僅乙○○一人，上
    訴人丙○○與甲○○間並無系爭契約關係存在。
  (三)丙○○取得系爭土地二分之一權利之事實，與買受人之認定無關。
  (四)「劉石出售二一七、二一八號土地持分予李忠訓」、「乙○○、丙○○共同將土
    地出售予眾嘉公司」，係另案契約，與本件無關。
  (五)原判決採認證人鄭館壹與陳正宗之證詞，作為丙○○應負契約責任之事證，惟該
    二證人之證詞不足證明丙○○為系爭契約之當事人。
  (六)乙○○指丙○○係本件契約之共同買受人，與事實不符。
三、證據：除援用原審（及發回前本院前審）所提證據外，補提眾嘉建設公司土地買
    賣契約書乙件為證。
丙、被上訴人甲○○部分：
一、聲明：
    乙○○、丙○○之上訴均駁回。
二、陳述：除與原判決（及發回前本院判決）記載相同者外，補稱略以：
  (一)按票據債務人支票到期無法兌現，再簽發支票換票時，皆須付清到期前之利息，
    或將該到期利息併計算在新簽發支票款內，為商場一般慣例，為眾知事實。許某
    既准換票，則原支票到期前之利息，當然已受清償。且支票係繳回證券，支票經
    發票人取回後，該支票所表彰之債權包括本金利息，除經原權利人另有證據證明
    保留權利外，均應推定已經消滅。
  (二)乙○○以借款抵付買賣價金，借款債權早已經抵銷消滅，故上訴人從未有催告請
    求返還之事，更無計算遲延利息問題。
  (三)另乙○○所謂之借款一百萬元，許某雖提出付款人合作金庫永和支庫八十一年三
    月十八日期，面額一百萬元、號碼ＥＣ0000000號支票乙紙為證。但該紙
    發票人竟是上訴人乙○○本人，該支票上並無甲○○之簽名領款，以該許某自己
    簽發之支票欲證明甲○○有借款之事實，全無意義。雖許某又主張該支票係甲○
    ○交由訴外人楊美蓮背書領款云云。但該支票上並無任何資料顯示係許某交付甲
    ○○該支票，再由甲○○將該支票交付楊女，票據簽名不連續，許某主張該支票
    係甲○○借款交付甲○○云云，已無可採。許某又串通楊女出庭作證，但竟稱「
    甲○○何以要給我這張支票記不清楚」「這張支票聽甲○○講是向乙○○借」「
    我看支票發票人是乙○○知道是甲○○向乙○○借的」云云。所謂「該支票是聽
    林說向許借的」，與「是看支票發票人係乙○○知道林向許借」，明顯矛盾。且
    支票之取得多種，譬如發票人簽發支票支付貨款，償還借款，作質押擔保、供作
    借款憑證等等，楊女如何看到許某簽發支票即可能知曉係甲○○向許某之借款？
三、證據：援用原審（及發回前本院前審）所提證據。
    理    由
一、本件被上訴人甲○○起訴主張上訴人乙○○及丙○○共同於八十一年一月七日以
    乙○○名義訂約，向被上訴人甲○○購買系爭土地，總價六億三千七百九十八萬
    元，伊已依約於八十一年八月四日以前辦妥移轉登記予乙○○、丙○○，其地上
    物房屋亦於八十二年九月三日全部拆除完畢，上訴人乙○○及丙○○扣除依契約
    第三條第二款應辦理轉貸手續承擔上訴人甲○○向臺灣省合作金庫景美支庫（下
    稱合庫景美支庫）及亞洲信託投資股份有限公司（下稱亞洲信託）貸款債務三億
    零八百元，應再給付被上訴人甲○○土地價金二億五千九百九十八萬元，再扣除
    上訴人乙○○及丙○○墊繳之增值稅、借款等，上訴人乙○○及丙○○尚應給付
    上訴人甲○○價金五千五百八十八萬六千五百三十一元，及自八十一年八月四日
    起算之遲延利息；再上訴人乙○○及丙○○未依約辦理轉貸手續，以支付第二期
    價金，致上訴人乙○○仍須支付自八十一年八月四日完成移轉登記起至八十三年
    五月二十七日清償貸款止之利息，爰請求上訴人乙○○及丙○○賠償前開所欠價
    金本息，及自八十一年八月五日起至八十三年五月二十七日止按二億零五百萬元
    週年利率百分之九點五、按一億零三百萬元週年利率百分之十二點五計算之利息
    損害（按第一審判決駁回被上訴人甲○○請求上訴人乙○○、丙○○給付一千九
    百五十三萬八千四百四十八元自八十一年八月五日起至八十三年五月二十日止，
    按週年利率百分之五計算之利息，及就八十一年八月四日按二億零五百萬元，週
    年利率百分之九點五，及按一億零三百萬元，週年利率百分之十二點五計算之損
    害金部分，未據其聲明不服，本院更審前判決復駁回其請求再給付一百四十二元
    及自八十一年八月五日起計算之遲延利息，亦未聲明不服。又本院更(一)審判決改
    判乙○○、丙○○僅須給付甲○○一千四百三十四萬三千六百五十九元及其利息
    ，甲○○就被駁回部分上訴三審，最高法院諭知「甲○○之上訴駁回」，故本件
    甲○○對乙○○、丙○○之請求，於超過一千四百三十四萬三千六百五十九元及
    其利息部分，業已敗訴確定。本院僅應就上開範圍為審酌，亦即丙○○是否應共
    同負買受人給付價金之義務？以及乙○○主張以其餘借款本息扣除上開價金有無
    理由？）
二、上訴人乙○○則以兩造就買賣價金已會算完畢，伊及上訴人丙○○就價金六億三
    千七百九十八萬零一百四十元已全付清，尚且溢付八十四萬九千一百十二元；另
    甲○○另向乙○○借款多筆，本息未還，總數為二千六百五十二萬六千八百三十
    四元，如予扣除，乙○○顯已溢付，甲○○之請求即無理由等語置辯。
三、上訴人丙○○則以：系爭土地買賣契約書上之當事人為買方乙○○、賣方甲○○
    ，並無伊之簽名，系爭買賣契約之交易額高達六億三千七百九十八萬元，伊如係
    契約當事人，被上訴人甲○○焉有不要求伊在契約上簽名之理。又被上訴人於八
    十三年三月二十八日書立之同意書、會算表、備忘錄、和解書，均明示買方為乙
    ○○，伊僅為登記名義人。系爭土地有部份移轉登記於伊，係因乙○○與伊間有
    借貸關係，伊為擔保對乙○○之債權，始要求乙○○將部份土地指定伊為登記名
    義人等語，資為抗辯。
四、被上訴人甲○○主張上訴人乙○○、丙○○共同於八十一年一月七日以乙○○名
    義訂約，向甲○○購買台北市○○區○○段一小段二二一、二二一─三、二二○
    、二二○─一、二一七及二一八地號等六筆土地（扣除劉石、劉琴、劉福源、劉
    朱卻部分），總價六億三千七百九十八萬元，甲○○已依約於八十一年八月四日
    以前將買賣土地移轉登記予乙○○、丙○○名義，其地上物房屋亦於八十二年九
    月三日全部拆除完畢，上訴人乙○○、丙○○扣除應辦理轉貸手續承擔甲○○向
    合庫景美支庫、亞洲信託貸款債務三億零八百萬元及甲○○墊繳之增值稅、借款
    等，尚應給付甲○○價金五千五百八十八萬六千五百三十一元，及上訴人乙○○
    、丙○○未依約辦理轉貸手續，以支付第二期價金，致甲○○自八十一年八月四
    日完成移轉登記起至八十三年五月二十七日清償貸款止，仍須支付貸款利息之事
    實，業據其提出土地買賣契約書影本一份、土地登記謄本影本一份為證，上訴人
    乙○○就其負有給付價金債務固不爭執，惟辯稱價金已會算完畢，乙○○於扣除
    借予甲○○之貸款本息，顯已溢付等語；上訴人丙○○則否認為系爭買賣契約之
    當事人。是本件應審酌者厥為：(1)系爭土地買賣契約之買方為何人？丙○○是否
    為共同買受人？(2)買賣價金是否因會算已清償完畢？乙○○得否在一千四百三十
    四元三千六百五十九元範圍內再主張扣除？
五、丙○○非共同買受人：
  (一)按契約須當事人互相表示意思一致，始能成立，如非締約當事人，自不受其拘束
    。又「債權債務之主體應以締結契約之當事人為準，故買賣約據所載明之買受人
    ，不問其果為實際上之買受人與否，就買賣契約所生買賣標的物之給付請求權涉
    訟，除有特別情事外，須以該約據上所載之買受人名義起訴，始有此項請求權存
    在之可言。」，最高法院四十年台上字第一二四一號著有判例，可資參照。故本
    件甲○○主張丙○○為共同買受人，自應就其與丙○○間對於系爭買賣標的及價
    金確有出賣及買受之相互合意，負舉證責任。
  (二)買賣契約雖為諾成契約，不以訂立書面契約為必要，惟依一般經驗法則，通常在
    簡單或明確之交易，成立諾成契約之可能性較大，反之如權利義務關係複雜者，
    則以訂立書面之可能性較大，否則將來履約時，流於各說各話，易滋糾紛。但查
    卷內甲○○與乙○○所簽立之本件買賣契約書（原審卷第一宗第九頁），其價金
    高達六億三千七百九十八萬元，且相互間之權利義務關係複雜，例如付款方式及
    數額、稅捐負擔、抵押權之塗銷及違約之處理等，均須為特別約定，則甲○○與
    丙○○間焉有可能僅以諾成方式成立系爭買賣契約？何況甲○○既已不厭其煩地
    以書面方式與乙○○訂立系爭土地買賣契約以明確規範買賣雙方之權利義務關係
    ，則苟丙○○確係共同買受人，何以未要求丙○○於該書面契約上簽署為共同買
    受人？依此書面證據而論，不問丙○○與乙○○間之內部關係為何（借貸或隱名
    合夥？）至少在外部關係上，丙○○顯已表明其不願為共同買受人，且為甲○○
    及乙○○所同意接受，因此買賣契約方僅由乙○○簽署為買受人，則甲○○於事
    後因賣賣價金之給付發生糾紛始追加主張丙○○為共同買受人，即不足採。
  (三)又卷附甲○○於八十三年三月廿八日（按打字日期則為三月一日）自行書立之同
    意書自承：「原本人所有座落北市文山區：：：持分地號土地依約售予乙○○（
    土地登記名義為乙○○、丙○○）。」（地院卷第八十頁），該文書已明白自認
    丙○○僅為本件不動產之登記名義人，而契約當事人只有乙○○而已，白紙黑字
    ，至為明確，如上訴人丙○○係本件契約之當事人，為何甲○○自行書立之同意
    書，未為任何表明。雖該同意書上末端載明「此致丙○○、乙○○」，然充其量
    僅能證明因丙○○為土地登記名義人之一，故同意書之對象乃增列遊明財，不能
    因甲○○片面將丙○○列入，即據認游某為共同買受人。
  (四)另由卷內「萬慶段土地款會算明細表」（原審卷第十九頁）係由賣方甲○○，買
    方乙○○雙方於八十一年十一月卅日會算後簽名，如上訴人丙○○係契約當事人
    ，就此一有關買賣權利義務且金額龐大之會算，為何全未參與？亦未簽名？況「
    會算明細表」上之見證人陳文福於原審八十八年一月廿九日開庭時作證亦稱：「
    我不認識他（丙○○），未見過」足證丙○○確未參與上開土地款之會算，益徵
    其非共同買受人。
  (五)再，由甲○○於八十三年十一月三十日親簽之「備忘錄」文字（原審卷第八九頁
    ），一開始即表示「出賣人甲○○，買受人乙○○就座落：：：」等語，更可證
    明上訴人丙○○並非買受人。
  (六)另由乙○○之訴訟代理人於地院八十四年八月九日所庭呈關於本件契約所涉刑案
    而成立之「和解書」，其內容亦係由乙○○給付壹佰伍拾萬元予甲○○後雙方簽
    名達成和解，如上訴人丙○○與系爭契約有關，為何未參與和解，亦未在和解書
    上簽名？
  (七)至甲○○指稱丙○○支付第一期定金款七千萬元中之部分，並取得系爭每筆土地
    二分之一權利，且在登記時於所有權移轉契約書面上，亦列名為共同買受人，而
    主張丙○○係契約當事人云云，為不足採，茲說明如后：
    1.關於丙○○所以支付系爭買賣第一期定金款之半數，丙○○主張係借款予乙○
      ○，由乙○○指示將借款款項直接匯給第三人（甲○○）作為借款之交付，茲
      不論丙○○與乙○○內部間為借貸或隱名合夥共同投資之關係，買賣契約既已
      由乙○○單獨簽署為買受人，即不能僅因丙○○為部分資金提供者，即據認為
      共同買受人。
    2.次按「買賣不動產，而以第三人名義為所有權登記者，事所恒有。以該第三人
      名義另與出賣人訂立憑向地政機關申請登記用之所有權移轉契約書，係履行契
      約條件之方法，尚難認係另一獨立之買賣行為」，最高法院七十九年度台上字
      第一八三一號判決明揭斯旨，可資參考。本件系爭每筆土地所以由乙○○與丙
      ○○二人按二分之一權利共同辦理過戶登記，係因乙○○與丙○○間之內部關
      係所約定，再透過乙○○與甲○○之書面契約，完成該約定之履行，此由原證
      一號甲○○與乙○○間所簽名之土地買賣契約書第五條：「：：：其土地產權
      移轉之名義人由甲方（即乙○○）指定，乙方（即甲○○）不得異議。」觀之
      甚明，買受人乙○○即在此一條款之約定下指定上訴人丙○○為部份土地之登
      記名義人，此亦為甲○○八十三年三月廿八日自行書立之同意書所是認，而「
      契約主體」與「契約之受益人」並非相同概念，自不混為一談。
    3.又，在登記時不動產所有權移轉契約書面（俗稱公契）上列名為共同買受人，
      以及土地登記謄本記載登記原因為買賣者。事實上當事人間之法律關係未必為
      買賣，例如目前以不動產為贈與者，為求節稅亦常用「買賣」為登記原因，過
      去以不動產為信託移轉者，亦常用買賣或贈與為登記原因，況目前內政部頒布
      之「登記原因標準用語」並無「指定登記名義人」一欄，上訴人與乙○○間又
      何能以「指定登記名義人」作為登記原因，自不能以此理由即認丙○○為債權
      契約之買受人。
  (八)「劉石出售二一七、二一八號土地持分予李忠訓」、「乙○○、丙○○共同將土
    地出售予眾嘉公司」，係另案契約，與本件無關：
    1.查甲○○主張，關於二一七、二一八號土地另共有人劉石出售其持分予李忠訓
      ，其實際買受人為丙○○，足見本件丙○○亦為買受人云云。然據丙○○辯稱
      ：其借錢與乙○○購地，乙○○因遲無法開發該地，致亦無法還款，由於本案
      台北市○○區○○段二一七、二一八地號二筆土地係與訴外人劉石、劉朱卻等
      人所共有，如因他人共有之關係無法處理，乙○○向甲○○所購買之土地即無
      法充份利用，亦不易出售，乙○○與丙○○為使土地儘快出售收回資金及借款
      ，乃委由訴外人李忠訓與劉石等訂約買受萬慶段二一七、二一八地號土地之持
      分土地，俟後亦一併出賣與眾嘉公司，至於向劉石等所購之二一七、二一八地
      號土地持分（非甲○○所稱全部六筆土地）分別登記為游江桂、曾天惠等六人
      名下，係因考慮向銀行貸得較高額度之貸款，以支付向劉石、劉朱卻等人之購
      地款，此均與甲○○無涉等語。按丙○○委託李忠訓向訴外人劉石等購地之另
      案契約與本案契約係屬二事，與本案之待證事實無關，本件契約之當事人究為
      何人，自應依本件之締約事實認定之，不得以他件買賣契約用以推論本件之契
      約當事人。
    2.雖乙○○、丙○○係另案出售土地予眾嘉公司之共同出賣人，唯丙○○因係本
      案土地之登記名義人，依一般經驗法則，買受人為確保自己權利均會要求與不
      動產登記所有權人簽約，此應為丙○○為另案契約共同出賣人之原因，且另案
      契約之法律關係與本案契約亦根本無涉，亦不能用以推論丙○○為本件契約之
      買受人。
  (九)丙○○有無將土地轉售利潤交付予乙○○，與丙○○是否為共同買受人之認定無
    關：按系爭甲○○與乙○○所簽之契約其土地標的面積為一二一二．八九坪。而
    眾嘉公司與乙○○、丙○○所簽訂之土地買賣契約，其土地面積則另加上丙○○
    單獨出資向劉石等人所購之二一七、二一八地號土地，總面積為一三二八．五八
    坪，兩契約相差一一五．六九坪，足見兩契約之標的範圍並不相同，其價差自不
    得單純視為系爭土地轉售之利潤，更不可僅因丙○○未將後契約之價差交給乙○
    ○即認丙○○為前一契約之當事人。
  (十)鄭館壹與陳正宗之證詞，不足證明丙○○為系爭契約之當事人：
    1.證人鄭館壹雖於地院稱：「：：：後來由乙○○，及一位姓游的來買：：：」
      ，唯該證人係甲○○之受僱人，其立場難免偏頗，尤其其證詞與卷附書面證據
      （契約書、同意書、會算明細表、備忘錄、和解書均未有丙○○之參與及簽名
      ）相互扺觸，顯不足採。按人證具有不確定性，如待證事實有書證可以證明，
      書證之證據力自強於人證，本件甲○○與乙○○既均未否認上開諸文書之真正
      ，故證人之陳述與書證即有不符，自不可採信。
    2.證人陳正宗（合作金庫景美支庫經理）雖證稱：「丙○○那邊財務經理游本柔
      曾經來問過我，如果向原告買土地後來貸款可不可以給予較高之估價，我回答
      不可以：：：但是之後並沒有來申請」云云，其證言或可證明丙○○與乙○○
      內部間或為共同投資之合夥關係，而擬由乙○○名義買受系爭土地，然仍不足
      證明丙○○與甲○○間就系爭契約有何要約與承諾之情事，且證人既證稱丙○
      ○之後並未前來貸款，則更不足證明丙○○與甲○○間有買賣情事。
  (十一)至乙○○指丙○○係本件契約之共同買受人，亦不足採。蓋乙○○為系爭契約載
    明之買受人，堪以認定，已如前述，丙○○是否為共同買受人，攸關乙○○是否
    須獨立負擔給付價金之義務，是其指稱丙○○為共同買受人，乃出於自己之利益
    ，且與前述事實不相符合，自不足採。
  (十二)是綜上所述，本件甲○○以丙○○為共同買受人為由，請求丙○○應與乙○○共
    負給付價金之義務，即屬無據。
六、乙○○得否在一千四百三十四萬三千六百五十九元範圍內再主張扣除？
  (一)查依本院前更(一)審判決認定：乙○○應給付甲○○之價金六億三千七百九十八萬
    元，除扣除會算表第一、二、三、四、五、六、七、八、九、十、十一、十二、
    十三、十四項之金額七千萬元、二千萬元、八百八十一萬六千八百四十七元、七
    百零三萬九千六百五十二元、三千一百六十四萬六千七百六十九元、七千六百九
    十三萬三千二百三十二元、一億零三百萬元、二億零五百萬元、四千八百五十七
    萬二千九百八十六元、二百九十七萬四千九百五十九元、一千五百二十四萬零九
    百六十五元、一千零四十一萬六千一百四十六元、一千五百萬元、四百八十萬元
    外，尚須扣除第十五項借款利息中之四、三一五、二００元，另再扣除和解金一
    百五十萬元，惟須加上乙○○應負擔之合庫及亞洲信託之利息損失合計六二０、
    四一一元，以上計算結果，乙○○應給付甲○○一四、三四三、六五九元。甲○
    ○就敗訴部分上訴三審為最高法院駁回其上訴，惟乙○○敗訴部分上訴為最高法
    院發回，故本院應再審酌：乙○○得否就一四、三四三、六五九元再主張以他筆
    借款本息扣除價金？茲就乙○○主張應再予扣除之項目，分別說明如下：
  (二)關於會算表第十五項借款利息二百六十五萬七千五百五十六元部分：
    1.查乙○○與甲○○二人曾於八十三年十一月二十七日立具所謂土地款會算明細
      表，其中對於二人之金錢往來及利息計算已有詳載，又二人另於八十三年十一
      月三十日立具備忘錄，載明：「出賣人甲○○、買受人乙○○就：：：土地所
      為之買賣價金結算問題於民國八十三年十一月二十七日在甲○○君公司進行會
      算完畢，因林君對上開明細付款欄其中代清償及給付之支付，尚有疑義，雙方
      同意另行擇期會算」（原審卷第八九頁），足見關於雙方會算之金額，僅甲○
      ○尚有疑義，至乙○○則並無疑義，該會算表係於八十三年十一月二十七日所
      立，則關於八十三年十一月二十七日前乙○○對甲○○得主張之債權數額，自
      應以該會算表為上限，而不得再超過該會算表為主張，始符誠信。
    2.關於第十五項所載之利息，其總額共六、七四六、七００元，其中有部分為換
      票前之借款利息，部分則為換票後之利息，本院前更(一)審判決認甲○○既已換
      票，衡諸常情，應認甲○○已付清利息至換票日為止，因認乙○○僅能扣除換
      票後之利息四、三一五、二００元（見更(一)審判決第二九頁至第三十頁第九行
      ）。惟最高法院發回意旨指出：「關於一千萬元、五百萬元、四百八十萬元之
      利息，原審未經甲○○舉證，徒憑其已將借款時所簽付之支票換回，即認甲○
      ○已付清至換票時之利息，不無可議。」本院於發回後，就此換票前之利息究
      竟有無清償，請甲○○舉證，據其訴訟代理人稱「利息於換票時就已用現金清
      償：：：關於我們清償的利息數額，因甲○○家裡發生火災，資料都找不到」
      （本院卷第九一頁至第九二頁筆錄）。是甲○○顯然無法舉證就換票前之利息
      業已清償之事實。則乙○○自得就此部分再主張扣除。
    3.由於第十五項之利息總額為六、七四六、七００元，本院更(一)審判決業已准予
      扣除四、三一五、二００元，故乙○○僅得再主張扣除二、四三一、五００元
      （6,746,700－4,315,200＝2,431,500）。超過部分不應准許。
  (三)關於第十六項借款五百萬元及第十七項借款四百萬元部分：
    1.查會算明細表於第十六項及第十七項已明載「賣方甲○○借款五百萬元」、「
      賣方甲○○借款四百萬元」，甲○○否認有上開借款存在，惟乙○○於原審即
      主張「甲○○於八十年五月二十四日借款五百萬元，有乙○○簽發同額支票一
      紙，經甲○○提兌，另林嵩林於八十年六月七日再借四百萬元，由乙○○匯款
      入甲○○帳戶」，並據乙○○提出該五百萬元支票之正反面影本及匯款單為證
      （原審卷第二宗第十五、十六、十七頁）。則甲○○空言辯稱並無上開借款云
      云，自不足採。
    2.故乙○○應可再扣除上開借款九百萬元。
  (四)關於第十八項借款利息四、八一四、六三０元部分：
    1.查第十八項之借款利息乃指前開五百萬元、四百萬元之利息，依會算表計載，
      其利息總額為四、六四一、０００元，此部分乙○○應可主張扣除。
    2.至於超過部分，乙○○主張應計息至八十三年五月十九日止，惟乙○○於八十
      三年十一月二十七日會算時既已同意利息算至八十三年三月二十八日，事後當
      不得任意再追加計息期間，故超過部分，不應准許。
  (五)第二、三、四、五、十一、十二項借款利息，共計九百一十萬四千六百四十八元
    部分：
    查會算表中有載明係甲○○借款者，均於另項記載利息數額（例如第十五項為第
    十三項、十四項之借款利息，第十八項為第十六、十七項之借款利息，已如前述
    ），然第二、三、四、五、十一、十二項則分別為預支款或代繳增值稅款，並非
    借款，雙方會算時，乙○○亦未表明轉化為借款，且會算表亦未另列其利息，故
    此部分乙○○應不得再主張利息扣除。
  (六)關於楊美蓮證稱之一百萬元部分：
    乙○○另主張曾於八十一年三月交付一百萬元之支票一紙予甲○○，甲○○再轉
    讓予楊美蓮提示，故另應扣除該一百萬元借款云云。惟查：
    1.會算表中，乙○○就雙方各筆金錢往來已詳為記載，如為借款，乙○○亦於表
      中明載為「借款」，並另計利息，何以獨漏該一百萬元之借款？實豈人疑竇？
    2.乙○○雖於本院更(二)審中始聲請函調系爭支票正、反面影本，證明確有楊美蓮
      提兌之系爭一百萬元支票（本院卷第一四二頁），惟據楊美蓮證稱：「票背楊
      美蓮三個字是我簽的，有提示該支票沒錯。票有兌現，該票是甲○○當時交付
      給我的，至於交付的原因我不記得了。甲○○有說票是乙○○的，但乙○○為
      何把票給他我不知道，我不知道他們之間的債務關係。」（本院卷第一八九頁
      ）。按票據乃無因證券，甲○○雖曾持有乙○○系爭支票，其原因甚多，尚無
      法證明係乙○○借款予甲○○，故乙○○主張扣除此一百萬元中之九十五萬借
      款，亦不足採。
  (七)綜上所述，許丁林可再主張扣除之金額應為一六、０七二、五００元（
    2,431,500＋9,000,000＋4,641,000＝16,072,500），則乙○○顯已溢付，甲○
    ○之請求即無理由（何況甲○○請求許丁林與丙○○共同給付一四、三四三、六
    五九元，依民法第二百七十一條規定，許、游二人應平均分攤其數額，茲丙○○
    既認定非共同買受人，則甲○○對乙○○請求之金額僅餘七、一七一、八三０元
    ）。
七、從而，甲○○本於買賣之法律關係，請求乙○○、丙○○應給付一千四百三十四
    萬三千六百五十九元及其利息，即無理由。其假執行之聲請，亦失所附麗，應併
    予駁回。原審除確定部分外，為上訴人乙○○、丙○○不利之判決，並為假執行
    之宣告，自有未洽。上訴意旨就此部分指摘原判決不當，求予廢棄改判，為有理
    由，爰予以廢棄改判如主文第二項所示。
八、至兩造其餘之攻擊防禦方法及未經援用之證據，經本院斟酌後，認為均不足以影
    響本判決之結果，自無逐一詳予論駁之必要，併此敘明。
九、據上論結，本件上訴為有理由，依民事訴訟法第四百五十條、第七十八條，判決
    如主文。
中　　　華　　　民　　　國　　九十一　　年　　十二　　月　　 三十一 　　日
                              民事第一庭
                          　　　　審判長法　官　湯　美　玉
                          　　　　　　　法　官　黃　莉　雲
                          　　　　　　　法　官　陳　金　圍
右正本係照原本作成。
如不服本判決，應於收受送達後二十日內向本院提出上訴書狀，其未表明上訴理由者
，應於提出上訴後二十日內向本院補提理由書狀（均須按他造當事人之人數附繕本）
上訴時應提出委任律師或具有律師資格之人之委任狀；委任有律師資格者，另應附具
律師及格證書及釋明委任人與受任人有民事訴訟法第四百六十六條之一第一項但書或
第二項（詳附註）所定關係之釋明文書影本。
中　　　華　　　民　　　國　　九十一　　年　　 十二　　 月　  三十一 　 日
　　　　　　　　　　　　　　　　        書記官　章　大　富
附註：
民事訴訟法第四百六十六條之一（第一項、第二項）：
對於第二審判決上訴，上訴人應委任律師為訴訟代理人。但上訴人或其法定代理人具
有律師資格者，不在此限。
上訴人之配偶、三親等內之血親、二親等內之姻親，或上訴人為法人、中央或地方機
關時，其所屬專任人員具有律師資格並經法院認為適當者，亦得為第三審訴訟代理人
。
